ACORDAO-COMPLETO-2370552

ACÓRDÃO 2453/2019 ATA 39/2019 - PLENÁRIO

VISTOS, relatados e discutidos estes autos em que se apreciam pedidos de reexame interpostos pela Construtora OAS S.A. e pelo Ministério Público junto ao TCU contra o Acórdão 1744/2018-TCU-Plenário, por meio do qual este Tribunal declarou a inidoneidade da empresa construtora OAS S.A. pelo prazo de cinco anos, para participar de licitações na Administração Pública Federal, bem como em certames promovidos na esfera estadual e municipal cujos objetos sejam custeados com recursos federais repassados por força de convênios ou instrumentos congêneres;
ACORDAM os Ministros do Tribunal de Contas da União, reunidos em sessão do Plenário, ante as razões expostas pelo Relator, em:
9.1. com fundamento no art. 48 da Lei 8.443/1992, conhecer e negar provimento aos recursos;
9.2. dar ciência deste acórdão aos recorrentes.

Pedido de reexame interposto contra deliberação que declarou a inidoneidade da empresa construtora, nos autos de representação concernente a fraudes apuradas pela Operação Lava Jato em licitações relativas às obras de implantação da Refinaria Abreu e Lima em Ipojuca/PE.

Petróleo Brasileiro S.A.

3. Recorrentes: Paulo Soares Bugarin (XXX.854.251-XX); Construtora OAS S.A. em recuperação judicial (14.310.577/0001-04).

13.1. Ministros presentes: José Mucio Monteiro (Presidente), Walton Alencar Rodrigues, Raimundo Carreiro, Ana Arraes, Bruno Dantas (Relator) e Vital do Rêgo.
13.2. Ministros-Substitutos presentes: Marcos Bemquerer Costa e Weder de Oliveira.

ACORDAO-COMPLETO-2386812

Acórdão 147/2020 - Plenário

ACORDAO-COMPLETO-2427292

Acórdão 2409/2020 - Plenário

ACORDAO-COMPLETO-2416611

Acórdão 1689/2020 - Plenário

BRUNO DANTAS

Ministro Benjamin Zymler.

Cuidam os autos de pedidos de reexame interpostos por pela Construtora OAS S.A. e pelo Ministério Público junto ao TCU contra o Acórdão 1744/2018-TCU-Plenário, por meio do qual este Tribunal declarou a inidoneidade da empresa construtora pelo prazo de cinco anos, para participar de licitações na administração pública federal, bem como em certames promovidos na esfera estadual e municipal cujos objetos sejam custeados com recursos federais repassados por força de convênios ou instrumentos congêneres.
A deliberação recorrida, relatada pelo Ministro Benjamin Zymler, apresentou o seguinte teor:
"9.1. rejeitar as razões de justificativa apresentadas pela Construtora OAS S.A.; 
9.2. com fundamento no art. 46 da Lei 8.443/1992, declarar a inidoneidade da empresa Construtora OAS S.A. (14.310.577/0001-04) , pelo prazo de 5 (cinco) anos, para participar de licitações na administração pública federal, bem como em certames promovidos na esfera estadual e municipal cujos objetos sejam custeados com recursos federais repassados por força de convênios ou instrumentos congêneres; 
9.3. dar ciência deste acórdão: 
9.3.1. ao Ministério da Transparência e Controladoria-Geral da União para a inscrição da empresa indicada no item 9.1 deste acórdão no Cadastro Nacional de Empresas Inidôneas e Suspensas (CEIS) ; 
9.3.2. à empresa responsável, à Força-Tarefa do Ministério Público Federal no Paraná e à Força-Tarefa da Advocacia-Geral da União no Paraná."
Admitido o processamento dos recursos, porquanto preenchidos os requisitos previstos no art. 33 da Lei 8.443/1992, conferi efeito suspensivo ao item 9.2 do acórdão recorrido.
Instruído o presente feito, faço reproduzir, com os ajustes que julgo pertinentes, o exame técnico e o encaminhamento oferecidos pela Secretaria de Recursos deste Tribunal (peça 119) , que contou com a anuência do corpo diretivo da unidade (peças 120 e 121) : 
"HISTÓRICO DOS FATOS
2. O processo se origina de representação concernente a fraudes apuradas pela Operação Lava Jato nas licitações conduzidas pela Petrobras, relativas às obras de implantação da Refinaria Abreu e Lima em Ipojuca/PE, também denominada de Refinaria do Nordeste - Rnest (TC Processo 016.119/2016-9) .
2.1. O objeto do TC Processo 016.119/2016-9 consiste na apuração das consequências administrativas advindas de fraudes praticadas nas licitações das obras da Refinaria Abreu e Lima, em especial, no exame da conduta das licitantes e dos dirigentes da estatal, para a aplicação de penalidades restritivas de direitos (inidoneidade de empresas, inabilitação dos dirigentes para o exercício de cargo em comissão ou função de confiança - arts. 46 e 60 da Lei 8.443/1992) e de sanções pecuniárias (art. 58, inciso II, da Lei 8.443/1992) .
2.2. Tendo em vista os diversos agentes envolvidos (Construções e Comércio Camargo Corrêa S.A., Construtora Norberto Odebrecht S.A./Odebrecht Plantas Industriais e Participações S.A., Construtora Andrade Gutierrez S.A., Skanska Brasil Ltda., Mendes Júnior Trading e Engenharia S.A., Engevix Engenharia S.A., Construtora Queiroz Galvão S.A., Construtora OAS S.A., Iesa Óleo & Gás S.A., Galvão Engenharia S.A., Techint Engenharia e Construção S.A., UTC Engenharia S.A., GDK S.A., Promon Engenharia Ltda., CM Construções e Serviços, Construbase Engenharia Ltda., CR Almeida S.A. Engenharia de Obras, Estagon Engenharia S.A., CNEC Engenharia S.A e SOG Sistemas em Óleo e Gás S.A etc.) , este Tribunal, por meio do Acórdão 1583/2016-TCU-Plenário, conheceu da representação, e determinou a oitiva das empresas envolvidas em processos apartados para a apuração individual das responsabilidades, alertando-as da possibilidade de serem declaradas inidôneas para participar, por até cinco anos, de licitações na Administração Pública Federal.
2.3. Portanto, o processo que ora se examina cuida de apartado constituído a partir do TC Processo 016.119/2016-9 para o exame dos atos praticados pela Construtora OAS S.A. Em cinco contratos referentes à Rnest com indicativos de fraude à licitação, os quais representam 54,60% das avenças firmadas para implantação da Rnest, que, por sua vez, totalizavam R$ 24,7 bilhões (data-base: julho/2014) .
2.4. O quadro a seguir discrimina os contratos e os respectivos valores (peça 79, p. 1) : 
	Contratos
	Valores Iniciais
	Valores Finais

	Unidade de Coqueamento Retardado (UCR) 
	R$ 3,41 bilhões
	R$ 3,88 bilhões

	Unidades de Hidrotratamento de Diesel e de Nafta (UHDT) e Unidade de Geração de Hidrogênio (UGH) 
	R$ 3,19 bilhões
	R$ 3,73 bilhões

	Tubovias de Interligações
	R$ 2,69 bilhões
	R$ 3,56 bilhões

	Unidade de Destilação Atmosférica (UDA) 
	R$ 1,48 bilhão
	R$ 1,77 bilhão

	Terraplenagem
	R$ 0,42 bilhão
	R$ 0,53 bilhão

	TOTAL
	R$ 11,21 bilhões
	R$ 13,48 bilhões

2.5. Até o término da fase de instrução originária, levantou-se indícios de superfaturamento nos contratos da ordem de R$ 2,85 bilhões, ainda sujeitos ao crivo do contraditório (peça 79, p. 1) .
2.6. A individualização das condutas da Construtora OAS S.A. no esquema de fraudes nas licitações conduzidas pela Petrobras fundamentou-se no acordo de leniência firmado junto ao CADE (peça 31) ; em termos de colaboração (peças 20 e 34) ; em interrogatórios conduzidos pela Polícia Federal (peça 30) ; em planilhas apreendidas pela Polícia Federal na sede da empresa Engevix (peça 35, pp. 2-23) ; e em estudo estatístico elaborados pelo TCU (Acórdão 3089/2015-TCU-Plenário) .
2.7. As condutas da empresa podem assim ser sintetizadas (peça 79, pp. 7-99) :
	Obras Licitadas
	Empresas convidadas certames Petrobras
	Proponentes
	Contratação
	Conduta Mendes Júnior

	Unidade de Destilação Atmosférica - UDA
	Camargo Correa, Andrade Gutierrez, Odebrecht, Queiroz Galvão, UTC, OAS, Mendes Júnior, Techint, Engevix, GDK, Iesa, MPE, Promon, Skanska e SOG
	OAS e Odebrecht: R$ 1,50 bilhão
Iesa e Queiroz Galvão: R$ 1,66 bilhão
Engevix e UTC: R$ 1,78 bilhão
	Consórcio OAS e Odebrecht: R$ 1,48 bilhão.
Representando cerca de 97% do teto da estimativa da Petrobras (R$ 1,52 bilhão) - peça 16, p. 10.
	Absteve-se de apresentar proposta em duas oportunidades

	Tubovias de Interligações
	Camargo Corrêa, Andrade Gutierrez, Odebrecht, Queiros Galvão, UTC, OAS, Mendes Júnior, Techint, Engevix, GDK, Iesa, Promon, Skanska e SOG
	Queiroz Galvão e Iesa: R$ 2,73 bilhões
Odebrecht e OAS: R$ 2,84 bilhões
GDK e SOG: R$ 4,10 bilhões
	Queiroz Galvão e Iesa: R$ 2,69 bilhões
Representando cerca de 96,4% do teto da estimativa da Petrobras (R$ 2,79 bilhões) - peça 16, p. 10.
	Absteve-se de apresentar proposta, em duas oportunidades

	Unidade de Coqueamento Retardado - UCR 
	Camargo Corrêa, Andrade Gutierrez, Odebrecht, Queiros Galvão, UTC, OAS, Mendes Júnior, Techint, Engevix, GDK, Iesa, MPE, Promon, Skanska e SOG
	Camargo Corrêa e CNEC: R$ 3,44 bilhões
UTC e Engevix: R$ 3,85 bilhões
Odebrecht e OAS: R$ 3,94 bilhões
MPE: R$ 4,07 bilhões
	Camargo Corrêa e CNEC: R$ 3,41 bilhões
Representando cerca de 98,8% do teto da estimativa da Petrobras (R$ 3,45 bilhões) - peça 16, p. 10 e 18.
	Absteve-se de apresentar proposta comercial, em duas oportunidades

	Unidade de Hidrotratamento de Diesel e de Nafta - UHDT e Unidade de Geração de Hidrogênio - UGH 
	Camargo Corrêa, Andrade Gutierrez, Odebrecht, Queiros Galvão, UTC, OAS, Mendes Júnior, Techint, Engevix, GDK, Iesa, MPE, Promon, Skanska e SOG
	OAS e Odebrecht: R$ 3,26 bilhões
Mendes Júnior: R$ 3,65 bilhões
Camargo Corrêa: R$ 3,78 bilhões
Andrade Gutierrez e Techint: R$ 4,01 bilhões
	Consórcio OAS e Odebrecht: R$ 3,19 bilhões.
Representando cerca de 99% do teto da estimativa da Petrobras (R$ 3,23 bilhões) - peça 16, p. 10.
	Apresentou proposta comercial de cobertura, em duas oportunidades

2.8. Pondere-se que os cinco contratos em exame decorreram de várias licitações supostamente fraudadas pelas empresas participantes. Ademais, na licitação relativa às obras de Terraplenagem, a OAS foi convidada e não apresentou proposta. Nas obras da UHDT-UGH, foi convidada duas vezes e acabou por apresentar a proposta vencedora, em consórcio com outra empresa. Idêntica situação se verificou nas licitações da UDA, em que a defendente foi convidada duas vezes e compôs o consórcio vencedor. Por sua vez, nos certames da UCR, foi convidada duas vezes, porém, apresentou proposta não vencedora. Finalmente, no contrato da tubovias, verificaram-se duas licitações fracassadas e outra concluída com sucesso, nas quais houve a apresentação de proposta não vencedora pela OAS, em consórcio com outra empresa.
2.9. Assim, considerou-se que a empreiteira OAS participou da fraude de dez procedimentos licitatórios referentes à Refinaria Abreu e Lima, sendo quatro na condição de vencedora, cinco na condição de proponente e um como convidada que se absteve de ofertar proposta.
2.10. Após o exame do conjunto probatório dos autos e do trâmite regular do processo, a SeinfraOperações manifestou-se pela declaração de inidoneidade da empresa pelo período de cinco anos (peça 66) . O Ministério Público junto ao TCU pronunciou-se pela aplicação dessa sanção pelo período de 9 anos e 4 meses (peça 74) .
2.11. O Relator a quo, por concordar com os fundamentos do Acórdão 348/2016-TCU-Plenário, reputou que a pena máxima aplicável aos casos de inidoneidade limita-se temporalmente a cinco anos (peça 87, p. 19) .
2.12. Irresignados, a Construtora OAS S/A e o Ministério Público junto ao TCU recorreram do acórdão que ora se reexamina.
2.13. Noticie-se, por fim, que a Construtora OAS S.A. apresentou suas contrarrazões ao recurso interposto pelo Ministério Público junto ao TCU à peça 110.
EXAME DE ADMISSIBILIDADE
3. Reitera-se o exame preliminar de admissibilidade (peças 100/102) , ratificado à peça 104 pelo Exmo. Ministro Bruno Dantas, que concluiu pelo conhecimento dos pedidos de reexame interpostos pela Construtora OAS S/A e pelo Ministério Público junto ao TCU contra o Acórdão 1744/2018-TCU-Plenário, suspendendo os efeitos do subitem 9.2, eis que preenchidos os requisitos processuais aplicáveis à espécie recursal.
EXAME TÉCNICO
4. Delimitação
4.1. Constituem objetos do presente recurso verificar se:
a) o fato de existir negociação em andamento entre a Construtora OAS S.A. e Ministério da Transparência, Fiscalização e Controladoria-Geral da União (MTFC) de eventual acordo de leniência prejudica o exercício das competências legais do TCU;
b) existe plausibilidade jurídica em se agravar a sanção imposta acima da previsão legal.
Eventual necessidade de conclusão do acordo de leniência em curso no MTFC
5. Em breve síntese, a Construtora OAS S.A. alega que é imperioso aguardar o desfecho do acordo de leniência a ser firmado junto ao MTFC, para se avaliar a real necessidade de se lhe aplicar sanções. Ademais, segundo ela, não compete ao TCU avaliar o preenchimento de requisitos previstos na Lei 12.846/2013, também conhecida como Lei Anticorrupção, para que o referido acordo seja celebrado. Por essas razões, requer anulação do vergastado acórdão com posterior sobrestamento do processo, porquanto, até que se conclua a negociação em andamento, haveria ofensa ao devido processo legal, impedindo que a recorrente se beneficie dos efeitos desse eventual acordo.
Análise
5.1. De plano, ressalte-se que a jurisprudência do TCU com relação à matéria é no sentido de que o acordo de leniência celebrado pela Administração Federal, nos termos da Lei 12.846/2013, não afasta suas competências fixadas no art. 71 da Constituição Federal, nem impede a aplicação das sanções previstas na Lei 8.443/1992, consoante prescrito no art. 6°, da Instrução Normativa/TCU 74/2015 (v. g. Acórdão 1744/2018-TCU-Plenário; 225/2015 - Plenário) .
5.2. E a razão apresentada nesses julgados é muito simples, baseia-se no fato de que o andamento de negociação para a celebração de acordo de leniência no âmbito do MTFC não é motivo para o sobrestamento de processo no TCU em que se analisa a possibilidade de aplicação da pena de declaração de inidoneidade (art. 46 da Lei 8.443/1992) , porque se trata do exercício de competência constitucional do controle externo e de função sancionadora a cargo do TCU, essa última com incidência distinta das aplicadas pelos próprios órgãos administrativos ou pelo controle interno com fundamento no 87 da Lei 8.666/1993.
5.3. Ressalte-se, portanto, que a assinatura de acordos de colaboração premiada, ou de leniência, ou ainda de termo de compromisso de cessação de prática, não implica qualquer restrição à atividade de controle externo a cargo do TCU, que é livre para exercer a sua competência fiscalizatória, colher provas e aplicar as sanções estabelecidas nas leis de regência, além de imputar débitos, independentemente da atuação de outros órgãos de controle.
5.4. Deve restar claro também que, apesar de o TCU não possuir competência para celebrar os acordos de leniência previstos na Lei Anticorrupção, tal fato não afasta sua competência material, para exercer sua fiscalização a fim de instruir processos de controle externo, podendo requerer informações e documentos relativos às fases desses acordos, conforme preconiza o art. 2°, da IN/TCU 83/2018.
5.5. Registre-se que, recentemente o Plenário do TCU, em processo relacionado também às fraudes ocorridas nas licitações conduzidas pela Petrobras, para implantação da Refinaria Abreu e Lima em Ipojuca/PE, também denominada de Refinaria do Nordeste - Rnest, decidiu ser cabível o seu sobrestamento relativamente a responsável que tenha celebrado acordo de colaboração, ou instrumento similar, junto a outras instâncias de investigação, quando ausentes provas autônomas àquelas obtidas mediante o acordo. Em tais situações, ocorrerá a suspensão do prazo de prescrição da pretensão punitiva do TCU até a manifestação dos órgãos signatários do ajuste quanto ao cumprimento ou descumprimento das obrigações pactuadas pelo responsável (Acórdão 2446/2018-TCU-Plenário) .
5.6. Entretanto, segundo a própria recorrente reconhece em sua peça recursal (peça 99, p. 10) , ela ainda não celebrou acordo de leniência com o MTFC, apesar de também alegar ter sido a primeira empresa envolvida nas fraudes a procurar o órgão de controle interno federal para firmar tal acordo (peça 99, p. 6/7) , não podendo assim se beneficiar desse tratamento mais benéfico que prima pela adoção de um dever implícito de cooperação institucional entre os órgãos públicos e, por conseguinte, pela preservação da incolumidade do acordo de leniência, que nesse incidente específico, repise-se, não houve.
5.7. Ressalte-se que, segundo o Cade, em 11/07/2017, a OAS firmou acordo de leniência versando sobre obras do Arco Metropolitano do Rio de Janeiro e de mobilidade urbana no Distrito Federal e não sobre as contratações para a implantação da Rnest, restando tal fato também imprestável para que a recorrente receba tratamento diferenciado aplicável a pessoas jurídicas colaboradoras.
5.8. Sendo assim, não há nesse caso óbice algum ao exercício do poder sancionatório, quer pelo TCU, quer pelo CADE, quer pelo Ministério da Transparência, Fiscalização e Controladoria-Geral da União - MTFC, ou mesmo pelo Poder Judiciário, porque tal exercício se ampara no princípio da independência das instâncias, que resguarda a autonomia dos diversos órgãos para exercerem seus poderes investigatórios e de instrução e, segundo seu livre convencimento, exercer as competências legais e constitucionais que lhe foram atribuídas, desde que se observe o caráter vinculante da sentença penal absolutória que negue a materialidade do fato ou a sua autoria, nos termos dos arts. 125 e 126 da Lei 8.112/1990 e o art. 935 do Código Civil.
5.9. Logo, não há impedimento de o TCU exercer, de modo pleno, sua competência constitucional de aplicar à recorrente a sanção legal, prevista no art. 46 da Lei 8.443/1992, não merecendo prosperar as razões recursais interpostas.
Agravamento da pena imposta
6. O Ministério Público junto ao TCU, valendo-se de normas do Direito Penal, requereu a exasperação da pena para 9 anos e 4 meses (peça 96) , por continuidade delitiva, em função da quantidade de infrações segundo jurisprudência do STJ, que prevê o aumento de 2/3 da pena para 7 ou mais infrações. Seu argumento funda-se na ideia de que limitar a cumulação de sanções de inidoneidade ao prazo exíguo de cinco anos reduziria sobremaneira a eficácia dessa pena, tanto no que se refere ao seu papel retributivo quanto ao papel preventivo geral e específico. Segundo o representante do parquet especializado, bastaria a apenação do licitante fraudador por um ilícito grave para que o limite global fosse atingido, tornando novas punições sem efetividade prática. E conclui com o argumento de que essa limitação ao máximo da previsão legal seria um incentivo ao cometimento de fraudes reiteradas pelo mesmo agente, já que a punição por mais de uma delas em nada afetaria sua condição. A tese inovadora baseia-se na possibilidade da cumulatividade das sanções de declaração de inidoneidade, com fundamento nos institutos do Direito Penal da continuidade delitiva e do concurso de agentes. Adiante serão reproduzidos o resumo da metodologia proposta idealizada pelo parquet para a dosimetria da sanção e de sua aplicação ao caso concreto, extraídos de sua manifestação à peça 74:
'V.5 - Resumo da metodologia proposta para a dosimetria
2. Em suma, a metodologia que ora se sugere para a determinação da dosimetria da sanção de declaração de inidoneidade para as empreiteiras fraudadoras das licitações da Rnest compõe-se dos seguintes critérios:
a) não limitar a cumulação de sanções em cinco anos;
b) considerar concurso de delitos de fraude à licitação: aplicar, em regra, o concurso material entre as infrações cometidas, porém conceder o benefício da continuidade delitiva quando se observarem os requisitos específicos (unidade de desígnios, semelhança entre condições de tempo, lugar, modo de execução e outras circunstâncias) ;
c) aplicar pena de acordo com o concurso de delitos: cúmulo material para o concurso material de infrações e exasperação quando reconhecida a continuidade delitiva;
d) determinar o quantum da pena por infração autônoma em função da participação da empresa fraudadora no concurso de agentes.
3. Para a aplicação desses critérios, são propostos os parâmetros abaixo:
a) trata-se de um conjunto de 10 (dez) licitações fraudadas, apesar de terem resultado em somente cinco contratos, pois as fraudadoras também provocaram o insucesso de diversos certames; assim, contam-se 1 (uma) licitação de serviços de terraplenagem; 2 (duas) para implantação de UHDT-UGH; 2 (duas) para implantação de UDA; 2 (duas) para implantação de UCR e 3 (três) para a execução das tubovias de interligação;
b) as mesmas empresas participaram das repetições de certames para cada contrato, ou seja, concorreram para a fraude de todos os procedimentos licitatórios relativos à mesma contratação;
c) para cada licitação fraudada, aplicam-se 5 (cinco) anos de inidoneidade para as vencedoras do certame, 3 (três) anos para as licitantes que apresentaram proposta de cobertura e 1 (um) ano para a empresa convidada que se absteve dolosamente de oferecer proposta de preços;
d) observa-se continuidade delitiva no que se refere às licitações para implantação das instalações (UHDT-UGH, UDA, UCR e tubovias) ;
e) para a exasperação da pena por continuidade delitiva, aplicam-se as frações de aumento em função da quantidade de infrações segundo jurisprudência do STJ: '1/6 pela prática de 2 infrações; 1/5, para 3 infrações; 1/4 para 4 infrações; 1/3 para 5 infrações; 1/2 para 6 infrações e 2/3 para 7 ou mais infrações';
f) considera-se cúmulo material da licitação da terraplenagem com o conjunto das licitações das instalações.
VII - Aplicação da metodologia ao caso concreto
4. Como mencionado anteriormente, a unidade técnica não está considerando, para a aplicação da penalidade de inidoneidade, a prática da fraude às licitações de forma autônoma, em análise neste e nos demais processos apartados do processo de representação originário (TC Processo 016.119/2016-9) .
5. Sua proposta tem por base a fraude ocorrida de forma geral em cinco processos de contratação vinculados às seguintes obras: Unidade de Coqueamento Retardado (UCR) ; Unidades de Hidrotratamento de Diesel e de Nafta e Unidade de Geração de Hidrogênio (UHDT-UGH) ; tubovias de interligações; Unidade de Destilação Atmosférica (UDA) ; e terraplenagem.
6. Ocorre que, à exceção das obras de terraplenagem, onde ocorreu apenas um certame fraudado, as obras referentes a UCR, UDA e UHDT-UGH tiveram duas licitações fraudadas cada obra; e a referente a tubovias de interligações teve três certames fraudados. Ou seja, o contexto em que deve ser analisada a aplicação da penalidade de inidoneidade é o referente a dez licitações fraudadas pelas empresas participantes.
7. Desta forma, reitero que as aplicações das penas às licitantes fraudadoras devem ser adequadas, não apenas à natureza e à gravidade do ilícito praticado por elas. Entendo que o Tribunal deve considerar, também, a quantidade dos ilícitos cometidos, pautando-se, em tais casos, nos institutos do Direito Penal: para cada licitação autônoma fraudada, haverá sanção adequada e também autônoma.
8. Em suma, havendo várias licitações fraudadas por um mesmo responsável, o que se defende é que a fixação da pena de inidoneidade do licitante fraudador para participar de licitação na Administração Pública Federal há de ser promovida mediante aplicação analógica das normas do Código Penal, mais especificamente a que trata do concurso material e da continuidade delitiva.
9. Dito de outra forma, a sanção deve ser aplicada separadamente para cada licitação fraudada e depois somada de acordo com a regra do concurso material, aplicando-se, quando for o caso, a continuidade delitiva prevista no art. 71 do Código Penal.
10. Aplicando-se a metodologia proposta ao caso concreto dos autos, deve-se verificar, inicialmente, que participação teve a OAS nas licitações em análise.
11. A partir dos dados expostos anteriormente, da tabela reproduzida a seguir e das informações da unidade técnica, o envolvimento se deu da seguinte maneira: i) Terraplenagem, foi convidada e não apresentou proposta; ii) UHDT-UGH, foi convidada duas vezes, apresentou proposta vencedora; iii) UDA, foi convidada duas vezes, apresentou proposta vencedora; iv) UCR, foi convidada duas vezes, apresentou proposta não vencedora; v) Tubovias, foi convidada duas vezes, apresentou proposta não vencedora.
				Terraplenagem
	UHDT-UGH
	UDA
	UCR
	Tubovias

	Convidadas
	Proponentes
	Vencedoras
	Odebrecht
Camargo Corrêa
Queiroz Galvão
Galvão Engenharia
	Odebrecht
OAS
	Odebrecht
OAS
	Camargo Corrêa
CNEC
	Queiroz Galvão
Iesa

				CR Almeida
Estacon
Andrade Gutierrez
Construbase
	Mendes Júnior
Camargo Corrêa
Andrade Gutierrez
Techint
	Iesa
Queiroz Galvão
Engevix
UTC
	UTC
Engevix
Odebrecht
OAS
MPE
	Odebrecht
OAS
GDK
SOG

				OAS
CM Construções
	Queiroz Galvão
UTC
Engevix
GDK
Iesa
MPE
Promon
Skanska
SOG
	Camargo Corrêa
Andrade Gutierrez
Mendes Júnior
Techint
GDK
MPE
Promon
Skanska
SOG
	Andrade Gutierrez
Queiroz Galvão
Mendes Júnior
Techint
GDK
Iesa
Promon
Skanska
SOG
	Camargo Corrêa
Andrade Gutierrez
UTC
Mendes Júnior
Techint
Engevix
Promon
Skanska

12. Assim, considera-se que a empreiteira OAS participou da fraude de nove procedimentos licitatórios referentes à Refinaria Abreu e Lima, sendo quatro na condição de vencedora, quatro na condição de proponente e um como convidada que se absteve de ofertar proposta.
13. Assumindo a ocorrência de continuidade delitiva entre os certames fraudados com a sua participação referentes aos processos de contratação vinculados às obras de UHDT-UGH, UDA, UCR e tubovias de interligações, deve-se majorar em 2/3 a maior pena dentre as aplicáveis pelas infrações cometidas.
14. A maior pena se verifica nos certames em que ela se sagrou vencedora (UHDT-UGH e UDA) . De acordo com a metodologia proposta, caberia sanção individual de cinco anos por esses delitos autônomos. Fazendo-se incidir a fração de majoração, chega-se à pena aplicável em razão da fraude à licitação dos referidos contratos, equivalente a 8 (oito) anos e 4 (quatro) meses de inidoneidade.
15. Aplicando-se o cúmulo material com a penalidade de 1 (um) ano de inidoneidade referente à fraude na licitação do contrato de terraplenagem, chega-se à pena base final aplicável à Construtora OAS S.A., em razão da fraude à licitação dos contratos da Rnest, equivalente a 9 (nove) anos e 4 (quatro) meses de inidoneidade para licitar perante a Administração Pública Federal.
16. Conforme descrito anteriormente, caso a empresa venha a colaborar efetivamente para a apuração dos fatos e dos danos provocados ao erário, poderá o Tribunal reduzir em até 2/3 a pena de inidoneidade aplicada, sendo que a fração maior de benefício a ser concedida à empresa deverá ser proporcional à sua cooperação. Ou seja, quanto mais antecipada e efetiva for sua colaboração, maior deverá ser a sua fração.
17. A propósito, tem-se notícia de que em 11/07/2017 a OAS firmou acordo de leniência com o Cade (http://www.cade.gov.br/noticias/cade-celebra-acordo-de-leniencia-em-investigacao-de-cartel-em-licitacoes-no-distrito-federal, acesso em 21/11/2017) . Entretanto, segundo informado pela assessoria de comunicação do próprio órgão de defesa da concorrência, o acordo não versa sobre as contratações para a implantação da Rnest, mas sobre obras do Arco Metropolitano do Rio de Janeiro e de mobilidade urbana no Distrito Federal. Dessa forma, por tratar de objeto distinto das contratações em exame, esse instrumento de leniência é inepto nestes autos para que a empresa se habilite a receber o tratamento diferenciado aplicável a pessoas jurídicas colaboradoras.'
Análise
6.1. O Plenário do TCU já havia manifestado seu entendimento no sentido de que a dosimetria da multa e demais sanções tem como balizadores o nível de gravidade dos ilícitos apurados, com a valoração das circunstâncias fáticas e jurídicas envolvidas, e a isonomia de tratamento com casos análogos. O Tribunal não realiza dosimetria objetiva das sanções, comum à aplicação de normas do Direito Penal, e não há um rol de agravantes e atenuantes legalmente reconhecido' (Acórdão 1747/2018-TCU-Plenário, Relator Ministro Aroldo Cedraz - grifos acrescidos) . Abaixo, trechos da instrução da unidade técnica que embasou o acórdão supracitado:
'6.19. Com relação à terceira linha argumentativa, do princípio da individualização da pena, da proporcionalidade, da razoabilidade, da motivação e sua aplicação no caso concreto, vale lembrar que a dosimetria das penas, na sistemática processual do TCU, tem como balizadores o nível de gravidade dos ilícitos, com a valoração das circunstâncias fáticas e jurídicas envolvidas e a isonomia de tratamento com casos análogos. Não há dosimetria objetiva da pena, comum à aplicação de normas do Direito Penal, nem rol de agravantes e atenuantes legalmente reconhecidos (v.g. Acórdão 123/2014-TCU-Plenário) . Ademais, a aplicação de sanções guarda relação com a materialidade dos fatos e a culpabilidade dos responsáveis.
 (...) 
6.22. Pelo exposto, conclui-se que:
 (a) embora não exista perícia técnica na carta de fiança apresentada, a sua invalidade foi comprovada por outro meio idôneo;
 (b) a etapa de prestação de garantia antecede a assinatura do contrato e, portanto, faz parte do certame licitatório e constitui ato a ser alcançado por possível sanção prevista no art. 46 da Lei 8.443/92;
 (c) a dosimetria das penas, na sistemática processual do TCU, tem como balizadores o nível de gravidade dos ilícitos, a valoração das circunstâncias fáticas e jurídicas envolvidas e a isonomia de tratamento com casos análogos. Não há dosimetria objetiva da pena, comum à aplicação de normas do Direito Penal, nem rol de agravantes e atenuantes legalmente reconhecidos. Assim, inexiste violação aos princípios da individualização da pena, da proporcionalidade, da razoabilidade, da motivação no caso concreto.
 (...) 
7. Das análises anteriores, conclui-se que:
a) não subsiste à responsabilidade imputada aos membros da comissão de licitação, uma vez que eles não podem ser responsabilizados por atribuições estranhas à sua competência. Dessa forma, nos termos dos arts. 34, 43 a 45 e 51 da Lei 8.666/93, não cabe sancionar tais agentes pela inserção indevida, no edital de licitação da Concorrência 13/2007, de cláusula restritiva à competição;
b) não há responsabilidade do recorrente, Silvio Leão, pela posterior, flexibilização da exigência restritiva inserida no certame licitatório, uma vez que não participou da reunião da CPL que decidiu de forma contrária ao edital da Concorrência 13/2007;
c) embora não exista perícia técnica na carta de fiança apresentada, a sua invalidade foi comprovada por outro meio idôneo;
d) a etapa de prestação de garantia antecede a assinatura do contrato e, portanto, faz parte do certame licitatório e constitui ato a ser alcançado por possível sanção prevista no art. 46 da Lei 8.443/92;
e) a dosimetria das penas, na sistemática processual do TCU, tem como balizadores o nível de gravidade dos ilícitos, a valoração das circunstâncias fáticas e jurídicas envolvidas e a isonomia de tratamento com casos análogos. Não há dosimetria objetiva da multa, comum à aplicação de normas do Direito Penal, nem rol de agravantes e atenuantes legalmente reconhecidos. Assim, inexiste, violação aos princípios da individualização da pena, da proporcionalidade, da razoabilidade, da motivação no caso concreto.' (grifos acrescidos) 
6.2. Para afastar definitivamente qualquer dúvida sobre o tratamento que deve ser dispensado ao tema, o Pleno do Tribunal, em 21/11/2018, pacificou o entendimento nos autos do processo Processo 027.014/2012-6, por meio do Acórdão 2.702/2018, transcrito naquilo que interessa a seguir:
'ACORDAM os Ministros do Tribunal de Contas da União, reunidos em Sessão do Plenário, diante das razões expostas pelo Relator, em:
'9.1. com fundamento no art. 48 da Lei 8.443/1992, conhecer e dar provimento parcial ao presente pedido de reexame, para conferir a seguinte redação aos itens 9.2.4.1 e 9.2.4.2 do Acórdão 348/2016-TCU-Plenário:
'9.2.4.1 as sanções são executadas sucessivamente, na ordem dos respectivos trânsitos em julgado, observando-se o limite temporal de cinco anos contados, como regra, do início do cumprimento da primeira sanção da série;
9.2.4.2. caso o agente cometa novo ilícito no curso da execução das sanções, a contagem do prazo de cinco anos é reiniciada a partir da data do fato superveniente, desprezando-se o período de punição já cumprido e fazendo-se nova unificação, contada daquele fato.'
9.2. recomendar à Segecex que avalie a conveniência e a oportunidade de constituir grupo de trabalho para a realização de estudo com vistas a apresentar proposta de regulamentação de critérios e parâmetros para definir o grau de responsabilidade e gravidade em casos de fraudes a licitações públicas, bem como para balizar a dosimetria na aplicação da penalidade prevista no art. 46 da Lei 8.443/1992.
9.3. dar ciência deste acórdão aos recorrentes.' (destaques e grifos acrescidos) 
6.3. O exame destas razões recursais poderia se encerrar exatamente com o entendimento desta Corte de Contas reproduzido no acórdão supra, que pacificou o tema sem deixar margem para dúvida alguma quanto à impossibilidade de cumulações de sanções quando do exame de infrações em um mesmo processo ainda que em concurso material ou em continuidade delitiva. No entanto, aprofundar-se-á adiante ainda mais essa análise.
6.4. É de clareza solar a garantia insculpida na Lei Maior no sentido da inexistência de crime sem lei anterior que o defina, mais conhecida como exemplo clássico do princípio da reserva legal, ou mesmo de pena sem prévia cominação legal, sendo essa afeta ao próprio princípio da legalidade. Em que pese escapar à competência deste Tribunal o julgamento de crimes, as infrações administrativas, mormente aquelas relacionadas com a má gestão de recursos públicos federais, estão sim sob sua jurisdição material, sendo os responsáveis passíveis de serem apenados em fiel observância aos princípios citados, nos estritos termos previstos na Lei 8.443/92.
6.5. Não se pode olvidar que a natureza da sanção importa como fator de limitação temporal da pena. Assim, as multas, que possuem natureza pecuniária, devendo, portanto, serem aplicadas de forma distinta e integral, não podem ser confundidas com as demais sanções, relacionadas à privação de liberdade ou à restrição de direitos, as quais recebem tratamento diferenciado pela Constituição Federal, em seu art. 5º, inc. XLVII, alínea 'b', veda as penas de caráter perpétuo.
6.6. As razões recursais apresentadas vão de encontro, pois, à legalidade estrita, estampada no art. 46, da Lei Orgânica do TCU, regulamentado pelo art. 271, do RI/TCU, que atribui ao Plenário do TCU, verificada a ocorrência de fraude comprovada à licitação, a tarefa de declarar a inidoneidade do licitante fraudador para participar, por até cinco anos, de licitação na administração pública federal.
6.7. O único traço de discricionariedade deixado pelo legislador ordinário ao Plenário do TCU foi quanto à duração da sanção de inidoneidade para participar de certames no âmbito da administração pública federal. E ainda assim não se permitiu que a dosimetria da pena ultrapassasse o máximo de 5 anos. Se a vontade legislativa autêntica do Parlamento fosse outra, teria assim se manifestado, introduzindo na Lei a aplicação por analogia dos institutos de Direito Penal, tomados por empréstimo pelo parquet especializado em sua tese recursal inovadora.
6.8. Não se pode perder de vista que o impedimento prolongado no tempo de as empresas não participarem de licitações destoaria das finalidades retributiva e preventiva da sanção, a qual poderia acarretar o próprio colapso da sociedade apenada.
6.9. No que tange ao emprego do instituto da continuidade delitiva, se afigura desarrazoado utilizá-lo para exasperação da pena de declaração de inidoneidade para participar de licitações, quando sua finalidade é exatamente evitar a aplicação de uma pena excessivamente desproporcional, que se prolonga indefinidamente no tempo.
6.10. Também como já defendido supra, não se revela pertinente a utilização de analogia in malam partem, caracterizada pelo agravamento das penas aplicadas às empresas fraudadoras, fora das estritas hipóteses previstas em lei. Em se tratando de penalidades, deve prevalecer a sujeição ao princípio da legalidade estrita, observando os prazos específicos fixados na Lei 8.443/1992.
6.11. Dessa forma, no caso específico, adotando-se estritamente as conclusões contidas na deliberação do Plenário do TCU, materializada por meio do Acórdão 2.702/2018, não há se falar em exacerbação de pena acima do máximo previsto, razão pela qual o recurso interposto pelo parquet não deve ser provido, mantendo-se a dosimetria originalmente adotada.
PROPOSTA DE ENCAMINHAMENTO
7. Ante o exposto, submete-se a análise dos pedidos de reexame interpostos pela Construtora OAS S/A em recuperação judicial e pelo Ministério Público junto ao TCU contra o Acórdão 1744/2018-TCU-Plenário, com a proposta de:
a) conhecer dos recursos interpostos para, no mérito, negar-lhes provimento;
b) dar ciência da deliberação que vier a ser adotada aos recorrentes e aos demais interessados.É o relatório.
Em complemento ao exame do auditor, o diretor da Serur apresentou as seguintes considerações (peça 120) :
"1. Delimitação do objeto da presente representação
Argumentos
1.1. A recorrente pleiteia que o objeto da presente Representação se limite a apurar a ocorrência de fraude à licitação (peça 99, p. 11) . Logo, os fatos posteriores, relacionados à execução do contrato, devem ser excluídos da análise (peça 99, p. 11-12) .
Análise
1.2. Veja-se que os presentes autos tratam de processo apartado do TC Processo 016.119/2016-9, que cuida de representação efetuada por unidade técnica do TCU, com base em elementos resultantes da denominada 'Operação Lava Jato', na qual são noticiadas supostas fraudes nas licitações conduzidas pela Petrobras, relacionadas a certames para obras de implantação da Refinaria Abreu e Lima em Ipojuca/PE, também denominada de Refinaria do Nordeste - Rnest (peça 87, p. 1) .
1.3. As irregularidades se referiram as seguintes contratações da Refinaria de Abreu e Lima - Rnest (peça 87, p. 1) :
a) implantação de quatro conjuntos de instalações: Unidade de Coqueamento Retardado (UCR) , Unidades de Hidrotratamento de Diesel e de Nafta (UHDT) e Unidade de Geração de Hidrogênio (UGH) , Tubovias de Interligações e Unidade de Destilação Atmosférica (UDA) ;
b) execução das obras de terraplenagem.
1.4. Insta salientar que o contrato de terraplanagem decorre de uma única licitação enquanto cada um dos contratos da UDA, UHDT/UGH e UCR tiveram um certame fracassado e outro que resultou efetivamente na contratação. Por sua vez, o contrato de tubovias teve duas licitações fracassadas e outra concluída com sucesso. Assim, são dez diferentes certames investigados neste processo (peça 87, p. 1) .
1.5. Preliminarmente, no Acórdão 1583/2016-TCU-Plenário, Ministro Relator Benjamin Zymler (TC Processo 016.119/2016-9) , a Construtora OAS S.A. foi ouvida em audiência em relação as seguintes irregularidades (peça 49) :
'9.2.1. realizar, com fulcro no art. 46 da Lei 8.443/1992, a oitiva das empresas relacionadas a seguir para que se manifestem, no prazo de até quinze dias, sobre as condutas abaixo indicadas, alertando-as que, caso confirmada a ocorrência de fraude à licitação, poderá ser declarada sua inidoneidade para participar, por até cinco anos, de licitação na Administração Pública Federal:
Empresas: Construtora Norberto Odebrecht S.A./Odebrecht Plantas Industriais e Participações S.A., Construtora OAS S.A., Construções e Comércio Camargo Corrêa S.A., Construtora Andrade Gutierrez S.A., Construtora Queiroz Galvão S.A., Engevix Engenharia S.A., Iesa Óleo & Gás S/A., Mendes Júnior Trading e Engenharia S.A., MPE Montagens e Projetos Especiais S.A., Toyo Setal Empreendimentos Ltda., Skanska Brasil Ltda., Techint Engenharia e Construção S.A., UTC Engenharia S.A., GDK S.A., Promon Engenharia Ltda. e Galvão Engenharia S.A.:
Irregularidade: Conluio entre as empresas e fraude às licitações mediante as seguintes condutas: a) combinação de preços, b) quebra de sigilo das propostas, c) divisão de mercado, d) oferta de propostas de cobertura para justificar o menor preço ofertado, e) combinação prévia de resultados e consequente direcionamento das licitações e f) ausência de formulação de proposta para beneficiar a empresa escolhida pelo cartel;' (grifos acrescidos) 
1.6. Compulsando o acórdão vergastado, verifica-se que a condenação da recorrente teve como fundamento a evidenciada fraude à licitação (peça 87 p. 16) :
'55. Com efeito, as evidências comprovando fraude às licitações promovidas pela Petrobras para a implantação da Refinaria do Nordeste são várias, concordantes e convergentes.
56. O conjunto probatório acostado aos autos, incluindo sentenças judiciais na esfera penal, delações premiadas, acordos de leniência firmados no âmbito do Cade, acordos de cooperação firmados com empresas no âmbito judicial, documentação apreendida pela Polícia Federal e análises estatísticas indicam que a OAS compunha o denominado 'Clube' de empreiteiras, bem como associou-se, de forma ilícita, para dominar o mercado de grandes obras da Petrobras e para eliminar a real concorrência dos certames licitatórios da companhia estatal.
57. Diante do exposto, adotando como razões de decidir os exames efetuados pela unidade técnica e pelo MP/TCU, transcritos no relatório que fundamenta esta deliberação, rejeito as razões de justificativa apresentadas pela Construtora OAS S.A.' (grifos acrescidos) 
1.7. Dessa forma, não se verifica fuga ao escopo da Representação. A recorrente não indica quais seriam os fundamentos contidos na deliberação combatida que evidenciam a ocorrência de tal fato.
2. Sobreposição de competências
Argumentos
2.1. A recorrente aduz que o fato gerador deste processo (formação de cartel) é de competência exclusiva do Conselho Administrativo de Defesa Econômica - CADE. Exorbita as competências constitucionais e legais do TCU decidir sobre a existência de cartel sem que o devido processo legal para esse fim tenha sido completado, na esfera do CADE (peça 99, p. 14-15) .
2.2. Também invoca investigações em curso pela Controladoria Geral da União - CGU, realçando o risco de decisões contraditórias e de bis in idem pela investigação concomitante por essas múltiplas instâncias (peça 99, p. 16-17) .
Análise
2.3. Tais argumentos constaram das razões de justificativa da empresa e foram devidamente repelidos.
2.4. Primeiramente, não há que se falar em competência exclusiva do CADE. Isso porque a ação do CADE se deve à concentração econômica das construtoras em ação cartelizada, o que evidencia infração à ordem econômica. Nesse caso, então, a competência do CADE é para reprimir a ocorrência de concentração econômica mediante cartel (art. 9º, incisos II e III, e art. 13, inciso IV da Lei 12.529/2011) .
2.5. Conforme bem asseverado no relatório que acompanha a deliberação combatida, 'se a atuação dessas empresas cartelizadas tivesse sido no âmbito exclusivo do mercado privado de construção civil, a competência seria realmente do CADE, contudo, esse grupo de empresas atuou, em conluio, mediante fraude à licitação pública, para obter contratação ilegal junto à Petrobras' (peça 88, p. 12-13) .
2.6. A competência do TCU é distinta. Visa reprimir fraude à licitação promovida por ente da Administração Indireta e possui fundamento constitucional (art. 70 c/c 71, incisos II e VIII, da Constituição Federal/1988) .
2.7. No que toca às investigações da CGU e a alegação de um possível risco de bis in idem, tal não merece acolhida, tendo-se em vista que a sanção de inidoneidade aplicável pela CGU tem como fundamento a Lei 8.666/1993, art. 87, inciso IV, ou art. 88, incisos II e III, que se refere ao poder de autotutela da Administração na fiscalização de seus atos. Já a sanção aplicada pelo TCU possui natureza distinta daquela prevista na Lei 8.443/1992 (LOTCU) , cujo comando deriva da Constituição Federal.
2.8. Transcreve-se abaixo trechos do Acórdão 2421/2009-TCU-Plenário, Ministro Relator Walton Alencar Rodrigues, que também explicita o mesmo entendimento sobre a matéria:
'[...] não existe contradição entre o disposto nos artigos 46 da Lei 8443/1992 e 87, inciso IV, in fine e §3º, in fine, da Lei 8666/1993. O primeiro dispositivo é aplicável à fraude à licitação e o segundo trata de sanção pela inexecução total ou parcial do contrato. São circunstâncias distintas. Verificada fraude à licitação, é competente o Tribunal para aplicar a sanção. Tratando-se de inexecução total ou parcial de contrato, cabe ao Ministro de Estado declarar a inidoneidade.
69. Desses entendimentos, depreende-se que a possibilidade de declaração de inidoneidade do licitante fraudador advém dos poderes atribuídos pela Constituição Federal ao TCU para exercer a fiscalização contábil, financeira, orçamentária, operacional e patrimonial das entidades administrativas. Dessa forma, sob pena de deturpação da ordem constitucional em que o controle interno deve apoiar o controle externo, não cabe supor que o exercício das atribuições constitucionais desta Corte de Contas esteja vinculado a entendimentos do sistema de controle interno.'
3. Violação do devido processo legal
Argumentos
3.1. A recorrente alega que houve violação ao devido processo legal, pois a presente representação e o acórdão vergastado se basearam quase que exclusivamente em petições iniciais, relatórios e sentenças retiradas de diversas ações judiciais (civis e penais) que ainda estão em trâmite, longe de uma decisão definitiva. Assim, o processo partiria de conclusões apressadas e parciais, sem qualquer segurança, havendo meras presunções como fundamento para a sanção de declaração de inidoneidade (peça 99, p. 19) .
3.2. Ademais, aduz que o processo foi baseado em prova emprestada sem o exercício do contraditório (peça 99, p. 20) . Afirma possuir o direito de produzir todos os meios de prova admitidos em direito: prova documental, pericial e testemunhal, entretanto, tal pleito não foi analisado (peça 99, p. 20-21) .
3.3. Por fim, alega que não houve indicação precisa dos atos supostamente praticados por ela e o acórdão recorrido não enfrentou tal argumentação (peça 99, p. 21) .
Análise
3.4. O voto condutor do Acórdão 1583/2016-TCU-Plenário, Ministro Relator Benjamin Zymler, evidencia os elementos indicativos de que houve fraude nas licitações que precederam as contratações em questão (peça 56, p. 2 do TC Processo 016.119/2016-9) :
O conjunto probatório acostado aos autos, incluindo delações premiadas, acordos de leniência firmados no âmbito do Cade, acordos de cooperação firmados com empresas no âmbito judicial, documentação apreendida pela Polícia Federal e análises estatística indicam que grandes empresas/grupos econômicos, o denominado 'Clube', associaram-se para dominar o mercado de grandes obras de engenharia civil demandadas pela Petrobras e para eliminar a concorrência real.
3.5. A representação se baseou em robusto conjunto probatório que demonstra, de forma inconteste, a ocorrência da fraude, conforme apresentado no Relatório do Ministro Relator Benjamin Zymler (peça 52, p. 7-32) .
3.6. A utilização de provas produzidas em outras instâncias e o contraditório ofertado neste processo ampara-se no Novo Código de Processo Civil (NCPC) , que tornou típica a prova emprestada, conforme o seu art. 372: 'O juiz poderá admitir a utilização de prova produzida em outro processo, atribuindo-lhe o valor que considerar adequado, observado o contraditório'. No caso do TCU, o responsável pela condução do processo até o julgamento é o Ministro Relator, que já admitiu a utilização das provas carreadas, convalidado em Plenário deste Tribunal.
3.7. Dessa forma, é lícita a utilização de informações produzidas na investigação penal ou na instrução processual penal em processo do TCU, desde que haja autorização judicial para esse aproveitamento e desde que seja observado, no processo de controle externo, o contraditório e a ampla defesa acerca da prova emprestada (Acórdão 1043/2018-TCU-Plenário, Ministro Relator José Mucio Monteiro) .
3.8. E no presente caso não houve violação do contraditório em razão da utilização de prova emprestada. Foi oportunizado aos responsáveis o contraditório e a ampla defesa, de acordo com o resumo das comunicações do TCU à Tabela 1, constante à peça 88, p. 5.
3.9. Conforme bem destacado no relatório que acompanha a deliberação combatida, não se trata meramente de prova emprestada, mas de mero traslado de documentos, que foram incorporados ao processo do TCU como elemento probatório sujeito ao amplo contraditório  (peça 88, p. 15) .
3.10. No que toca ao pleito de produção de todos os meios de prova admitidos em direito (prova documental, pericial e testemunhal) deve-se destacar que foram ofertadas todas as oportunidades de defesa previstas nos normativos que regem esta Corte de Contas, tendo a responsável apresentado razões de justificativa e o presente recurso.
3.11. Quanto ao argumento de que não houve delimitação de sua responsabilidade, entende-se que resta afastado pela simples leitura do ofício de audiência que pormenorizou as condutas atribuídas à recorrente (peça 69, do TC Processo 016.119/2016-9) .
4. Dosimetria da sanção da declaração de inidoneidade
Argumentos
4.1. A recorrente alega que houve desproporcionalidade entre a penalidade aplicada e o caso concreto, pois estão ausentes as provas quanto à irregularidade (peça 99, p. 22) .
4.2. Ademais, pleiteia que deve haver limitação do âmbito da sanção da declaração de inidoneidade (peça 99, p. 23) .
4.3. Defende que o termo inicial da contagem do prazo da penalidade deve ser o bloqueio cautelar imposto à Recorrente pela Petrobras em dezembro de 2014 (peça 99, p. 23) . Isso porque, a recorrente foi notificada sobre estar 'cautelarmente bloqueada tornando-a impedida de ser contratada diretamente e de participar de licitações da Petrobras, inclusive as licitações que ainda estão em curso onde ainda não tenha havido recebimento de propostas' (peça 99, p. 23) .
Análise
4.4. Em relação aos elementos balizadores da aplicação da sanção de declaração de inidoneidade, foi destacado o entendimento unânime desta Corte de Contas no âmbito do Acórdão 348/2016-TCU-Plenário, de relatoria do Ministro Walton Alencar Rodrigues, em que o TCU firmou as seguintes conclusões, a teor do disposto no art. 16, inciso V, do Regimento Interno do TCU (peça 87, p. 19) :
a) as sanções de declaração de inidoneidade impostas pelo TCU com fundamento no art. 46 da Lei 8.443/1992 alcançam as licitações e contratações diretas promovidas por estados e municípios cujos objetos sejam custeados por recursos oriundos de transferências voluntárias da União;
b) a contagem do prazo de cumprimento da sanção se inicia com o trânsito em julgado da condenação;
c) as sanções devem ser cumpridas sucessivamente, no caso de mais de uma condenação de uma mesma licitante;
d) a cumulação de mais de uma sanção de declaração de inidoneidade, cominada a uma mesma licitante com fundamento no artigo 46 da Lei 8.443/1992, está temporalmente limitada, em seu conjunto, a cinco anos, tendo por base a aplicação analógica da regra estampada nos §§ 1º e 2º do art. 75 do Código Penal Brasileiro, de sorte que sobrevindo nova condenação:
d.1) por fato posterior ao início do cumprimento da punição, far-se-á nova unificação, desprezando-se, para esse fim, o período de pena já cumprido; e
d.2) por fato anterior ao início do cumprimento da punição, deve ser lançada no montante total já unificado.
e) sobrevindo condenação após o encerramento da execução das punições anteriormente aplicadas à licitante, a nova sanção deve ser cumprida como punição originária, ainda que decorrente de fatos anteriores ou contemporâneos aos das sanções já cumpridas;
f) tão logo comunicada do trânsito em julgado de decisão do TCU que declare a inidoneidade de licitante, cumpre à CGU adotar as providências para o efetivo cumprimento da sanção e, caso já exista outra punição de mesma natureza em execução, aplicar os critérios estabelecidos nos parágrafos do art. 75 do CPB para estipular o tempo de cumprimento do conjunto de sanções.
4.5. Dessa forma, o entendimento de quando se inicia a contagem de prazo e a abrangência da declaração de inidoneidade declarada possui fundamento no art. 46, da Lei 8443/1992.
4.6. Deve-se asseverar que a declaração de inidoneidade imposta pelo TCU não se confunde com as restrições de contratação estabelecidas pela Petrobras, de forma que a alegação da empresa não merece acolhida.
4.7. A recorrente não indica quais os fundamentos legais a justificar o termo a quo para a contagem do prazo da sanção de declaração de inidoneidade se iniciar a partir do bloqueio cautelar imposto à empresa pela Petrobras em dezembro de 2014.
4.8. Diante do conjunto probatório acostado aos autos, incluindo sentenças judiciais na esfera penal, delações premiadas, acordos de leniência firmados no âmbito do CADE, acordos de cooperação firmados com empresas no âmbito judicial, documentação apreendida pela Polícia Federal e análises estatísticas, restou comprovada a ocorrência de fraude à licitação, não devendo ser acolhido o argumento de que houve desproporcionalidade entre a penalidade aplicada e o caso concreto, pois estariam ausentes as provas quanto à irregularidade.
4.9. Em relação à dosimetria da sanção, convém asseverar que foram considerados: a prática delituosa reiterada nas licitações da Petrobras, a gravidade dos ilícitos nas licitações da Rnest, bem como suas consequências econômicas, tendo sido fixado o prazo máximo de 5 (cinco) anos previsto na Lei Orgânica do TCU (peça 87, p. 18-19) .
4.10. Por fim, destaca-se que a recorrente não afastou as irregularidades a ela imputadas, não havendo justificativa para a redução da sanção.
5. Recuperação Judicial
Argumentos
5.1. Afirma que é inegável que a declaração de inidoneidade impacta diretamente a atuação da empresa no mercado. Segundo a recorrente, a sanção possui graves efeitos para a economia e funcionamento da Construtora OAS S.A, com reflexos sobre os seus fornecedores e empregados diretos e indiretos (peça 99, p. 23-24) .
5.2. Nessa linha, defende haver violação ao princípio constitucional da preservação da empresa aplicação da sanção de inidoneidade à empresa que sabidamente encontra-se em recuperação judicial (peça 99, p. 24) . Isso porque o principal objetivo da recuperação judicial da empresa é manter a unidade produtora e declarar a recorrente inidônea, vai de encontro a possibilidade de manutenção da atividade empresarial da Construtora OAS (peça 99, p. 25) . Traz excertos de doutrina e julgados sobre o assunto (peça 99, p. 24-25) .
Análise
5.3. A argumentação não deve ser acatada.
5.4. Conforme bem pontuado no Relatório que acompanha a deliberação combatida, 'não compete ao TCU, a posteriori, com intuito de preservar a empresa, se abster de cumprir suas atribuições constitucionais. Unicamente à empresa cabe a responsabilidade de primar pela legalidade em sua atuação junto à Administração, preservando de forma ética e legal a sua atividade, o que não ocorreu' (peça 88, p. 32) .
5.5. Na mesma linha, ressalta-se os importantes considerandos contidos no pronunciamento da unidade instrutiva desta Corte de Contas que também constaram do relatório acima mencionado (peça 88, p. 52-53) :
'O alegado princípio da preservação da empresa não é motivo justo para deixar de responsabilizar a OAS no caso concreto, visto que seus atos de corrupção macularam os mecanismos de mercado, distorceram a própria função social da empresa e provocaram danos irreparáveis à sociedade. Neste caso, ser razoável e proporcional significa punir a referida empresa de forma firme, compatível com a gravidade dos atos praticados. Desproporcional e não razoável, seria deixá-la impune.'
5.6. Em relação ao processo de recuperação judicial e o seu objetivo de manter a unidade produtora (art. 47, da Lei 11.101/2005) destaca-se que a atuação do TCU, cumprindo mandamento constitucional (art. 71, inciso VIII, da CF/1988, c/c art. 46 da Lei. 8443/1992) , em nada interfere em tal processo, pois a empresa continuará com os contratos administrativos em andamento e poderá continuar atuando no mercado privado.
5.7. Por fim, o Voto que acompanha o acórdão vergastado destacou precedentes que reforçam o entendimento aqui defendido (peça 87, p. 18) :
'Em situação análoga, o STJ indeferiu mandado de segurança impetrado pela empresa Alumini Engenharia S.A. contra ato do Ministro de Estado da Transparência que declarou sua inidoneidade para contratar com a Administração Pública. A empresa alegara que a referida decisão sancionatória seria nefasta e a impediria de prosseguir com o plano de recuperação judicial a que estava submetida. Ao apreciar o caso, o Ministro Sérgio Kukina indeferiu o pedido liminar da impetrante (MS 23.503/DF (2017/0098105-3) ; Relator: Ministro Sérgio Kukina. Data de Publicação 12/6/2017) .
67. Observo ainda que, em diversos outros julgados, esta Corte de Contas já declarou a inidoneidade de empresas que estavam em processo de recuperação judicial. Nesse sentido, cito os Acórdãos Plenários 414/2018, 1.657/2017 (ambos relativos à empresa Mendes Júnior, em dois empreendimentos distintos) , 1.348/2017 (Engevix) e 1.606/2016 (Delta Construções) .'
5.8. Por todo o exposto, não há elementos a fim de afastar a condenação da recorrente, devendo ser negado provimento ao recurso."
O Ministério Público junto ao TCU manifestou concordância quanto à proposta de mérito da Serur. Contudo, sugeriu preliminarmente o sobrestamento da apreciação do presente processo pelo prazo de seis meses a contar do conhecimento da notificação da deliberação à recorrente e à Controladoria-Geral da União.
Em fundamentação, apresentou os seguintes argumentos:
"Em essência, concordamos com a análise técnica empreendida pela Serur, embora nossa proposta de encaminhamento, pelas razões desenvolvidas ao longo desta peça, se distinga da oferecida pela Secretaria.
Diga-se, desde logo, que, tal como a Serur, não identificamos nos argumentos recursais razões para anular, alterar ou tornar insubsistente a deliberação ora atacada. Em outras palavras não vislumbramos erro in judicando ou in procedendo na prolação do acórdão combatido.
Relativamente ao recurso manejado pelo eminente representante do Parquet, não obstante as legítimas preocupações que externou, vemos óbice insuperável para a aplicação de pena em prazo superior à fixada em lei, que reside no princípio da legalidade estrita, pois não há qualquer previsão de aplicar incrementos ao período de sanção de inidoneidade. Vale anotar também que não é admitida a utilização da analogia em flagrante prejuízo da parte para suprir eventual omissão do legislador (malam partem) .
Ainda sobre o ponto, convém ponderar que a questão foi ampla e profundamente debatida nos autos do TC-Processo 027.014/2012-6, que contou com diversas manifestações de unidades técnicas do Tribunal, vindo a resultar na prolação do Acórdão 348/2016-Plénario, mediante o qual o TCU expressamente firmou entendimento nos seguintes termos:
'9.2.4. a cumulação de mais de uma sanção de declaração de inidoneidade, cominada à mesma licitante, com fundamento no artigo 46 da Lei 8.443/1992, está temporalmente limitada, em seu conjunto, ao total de cinco anos, tendo por base a aplicação analógica da regra estampada nos §§ 1º e 2º do art. 75 do Código Penal Brasileiro, de sorte que sobrevindo nova condenação:
9.2.4.1. por fato posterior ao início do cumprimento da punição anterior, far-se-á nova unificação, somando-se o período restante da pena anterior com a totalidade da pena posterior, desprezando-se, para esse fim, o período de pena já cumprido; e
9.2.4.2. por fato anterior ao início do cumprimento da punição anterior, deve ser lançada no montante total já unificado.
9.2.5. sobrevindo condenação, após o encerramento da execução das punições anteriormente aplicadas à mesma licitante, a nova sanção de declaração de inidoneidade deve ser cumprida como punição originária, ainda que decorrente de fatos anteriores ou contemporâneos aos das sanções já cumpridas;'
No tocante aos argumentos apresentados pela construtora OAS, consideramos que foram devidamente apreciados e refutados na peça do Diretor da Serur, em complementação à instrução do auditor da Secretaria, motivo por que acolhemos as razões ali expendidas, sem prejuízo de considerações pontuais.
A recorrente sustenta que as delações e interrogatórios não podem ser utilizados como provas sem a devida comprovação dos fatos alegados e que não se pode fundamentar a decisão exclusivamente nas colaborações. Embora a afirmação seja correta, ela não se aplica ao caso vertente. A leitura do minucioso voto condutor do acórdão condenatório, de 22 páginas, evidencia robusto conjunto probatório de fontes variadas que convergem para o mesmo juízo de valor acerca do cometimento do ilícito.
A alegação de que o acórdão se baseou em documentos produzidos em processos judiciais ainda em trâmite, não alcançados por decisão definitiva, em nada favorece a recorrente, pela singela razão de que o Tribunal valora e aprecia as provas do processo, incluindo as denominadas 'emprestadas', e não as conclusões de outro órgão julgador, às quais nem mesmo se vincula, exceto nas reduzidas hipóteses de sentença penal absolutória por negativa de autoria ou inexistência do fato.
E sob a ótica do devido processo legal, é importante consignar que foram concedidos aos responsáveis o contraditório e a ampla defesa acerca dos documentos que embasaram a deliberação condenatória. 
Também se mostra infundada a pretensão de anular o acórdão sob o argumento de que o TCU teria usurpado competência do CADE. As menções à palavra 'cartel' constantes do voto do eminente Relator traduzem uma situação fática de evidente fraude à licitação, ante as condutas identificadas com precisão na peça que conferiu oportunidade de defesa à empresa, em rigoroso respeito ao devido processo legal, cabendo aqui rememorar:
	a) combinação de preços;
	b) quebra de sigilo das propostas; 
	c) divisão de mercado; 
	d) oferta de propostas de cobertura para justificar o menor preço ofertado; 
	e) combinação prévia de resultados e consequente direcionamento das licitações; e 
	f) ausência de formulação de proposta para beneficiar a empresa escolhida pelo cartel.
Tais condutas, devidamente apoiadas pelo coeso conjunto probatório, levam, por si sós, à segura conclusão de ter havido 'fraude comprovada à licitação' - que constitui a exigência legal para a aplicação da pena de inidoneidade -, tornando-se, portanto, irrelevante a referência genérica empregada pelo Relator da deliberação.  
Também não podemos concordar com a afirmação da construtora de que ela 'detém o direito de que as competências exclusivas do TCU sejam exercitadas somente após o exercício das competências exclusivas da CGU' (grifo acrescido) , de forma a impor a anulação do acórdão. Importante ponderar, de plano, que a legislação que disciplina a leniência em nenhum de seus dispositivos traz expresso comando no sentido pretendido pela recorrente. Seria mesmo estranho que o legislador contemplasse o específico desenho legal imaginado pela recorrente a ponto de estabelecer uma submissão do exercício de uma das competências constitucionais do TCU ao exercício das atribuições de outros órgãos, cuja efetividade pode encontrar-se sujeita às mais variadas oscilações temporais, decorrentes de múltiplos e naturais fatores, como, para fins de mera ilustração, restrições conjunturais de recursos humanos.
Isso não quer dizer que a disciplina instituída pela Lei 12.846/2013 se encontra imune a críticas. Ao contrário, são sobejas e notoriamente conhecidas as preocupações do modelo adotado na lei, ao não prever a participação de vários órgãos que detêm competências constitucionais e legais relativas aos ilícitos de corrupção. Tal fato é, claramente, um fator de insegurança jurídica para as empresas que decidem reconhecer os ilícitos que cometeram, a fim de colaborar efetivamente com o Estado e reparar integralmente o dano causado, por haver o receio de que, mesmo nessas condições, estejam sujeitas às penalidades que podem até mesmo impedir o cumprimento do acordo de leniência.
Nesse contexto, não obstante não identificarmos argumentos hábeis a anular o acórdão recorrido, vislumbramos a razoabilidade e a conveniência da adoção de medida que privilegie a persecução dos objetivos da Lei Anticorrupção, consistente no sobrestamento da apreciação do exame do presente pedido de reexame, cujos efeitos são suspensivos. 
Vale um aparte neste tópico para considerar, em plano histórico e jurisprudencial, a abundância de decisões do TCU que revelam que o exercício de suas competências se dá sopesando os efeitos de suas decisões sobre o interesse público, disso sendo exemplo os diversos casos em que, diante de um grave vício no certame licitatório, a Corte, ao invés de determinar ao órgão que anule o contrato, admite a permanência da prestação do serviço até o fim da vigência contratual, vedando eventuais prorrogações. De há muito, diversas deliberações do Tribunal comprovam que a preocupação com 'as consequências práticas da decisão' é objeto de ponderadas reflexões, cuidado que veio a ser positivado posteriormente nos termos da Lei 13.655/2018 que alterou a Lei de Introdução às Normas do Direito Brasileiro (art. 20 da LINDB) .  
Retomando a sugestão de sobrestamento, cremos que tal medida, caso adotada, deveria ocorrer por prazo fixado pela Corte - o qual permitimo-nos desde já sugerir de seis meses -, com notificação à CGU, a fim de evitar protelações ou mesmo uma indefinida espera quanto à celebração do acordo, atuando, de modo contrário, para favorecer a celeridade na firmatura do acordo de leniência.  
Ainda em reforço à proposta que apresentamos, convém considerar duas deliberações adotadas recentemente pelo STF, ainda neste mês de agosto, da pena do Ministro Gilmar Mendes, nas quais deferiu liminar para suspender a aplicação da pena de inidoneidade das impetrantes pelo Tribunal de Contas da União, nos termos dos Mandados de Segurança 36.496 e 36.526.
Bem se sabe que o conjunto fático não é exatamente idêntico ao ora apreciado - em um dos casos já havia acordo de leniência celebrado, e, em outro, abertura de colaboração perante o próprio TCU -, mas as semelhanças e os fundamentos utilizados na decisão monocrática podem constituir sinalização de êxito de obtenção de liminar em eventual impetração de MS junto ao STF no caso vertente, suspendendo a eficácia da sanção cominada pelo TCU. 
Diante dessas razões, conquanto concordemos com o exame de mérito levado a efeito pela Serur, pedimos vênias para sugerir preliminarmente o sobrestamento da apreciação do presente processo pelo prazo de 6 (seis) meses a contar do conhecimento da notificação da deliberação à recorrente e à Controladoria-Geral da União, órgão competente para celebrar os acordos de leniência no âmbito do Poder Executivo Federal, nos termos do §10 do art. 16 da Lei 12.846/2013."
É o Relatório.

8.1. Elisabete Barbosa Ruberto (169.700/OAB-RJ) e outros, representando Petróleo Brasileiro S.A.
8.2. Bruno Menezes Brasil (199.522/OAB-SP) e outros, representando Construtora OAS S.A. em recuperação judicial.

Procurador Marinus Eduardo De Vries Marsico.

REPRESENTAÇÃO. FRAUDES NA LICITAÇÃO PARA IMPLANTAÇÃO DA REFINARIA ABREU E LIMA. FORMAÇÃO DE CARTEL. PROCESSO APARTADO PARA INDIVIDUALIZAÇÃO DAS RESPONSABILIDADES DAS EMPRESAS ENVOLVIDAS. DECLARAÇÃO DE INIDONEIDADE. PEDIDOS DE REEXAME. CONHECIMENTO. ARGUMENTOS INSUFICIENTES PARA REFORMA DO JULGADO. NEGATIVA DE PROVIMENTO.

REPRESENTAÇÃO (REPR)

Secretaria de Recursos (Serur) e Secretaria Extraordinária de Operações Especiais em Infraestrutura (SeinfraOperações).

Em julgamento pedidos de reexame interpostos pela Construtora OAS S.A. e pelo Ministério Público junto ao TCU contra o Acórdão 1744/2018-TCU-Plenário, por meio do qual este Tribunal declarou a inidoneidade da empresa construtora pelo prazo de cinco anos, para participar de licitações na Administração Pública Federal, bem como em certames promovidos na esfera estadual e municipal cujos objetos sejam custeados com recursos federais repassados por força de convênios ou instrumentos congêneres.
Cuidam os autos, em sua origem, de representação concernente a fraudes apuradas pela Operação Lava Jato nas licitações conduzidas pela Petrobras, relativas às obras de implantação da Refinaria Abreu e Lima em Ipojuca/PE, também denominada de Refinaria do Nordeste - Rnest (TC Processo 016.119/2016-9) .
Foi objeto daqueles autos o exame das condutas das licitantes e dos dirigentes da estatal quanto às fraudes praticadas nas licitações das obras da Rnest e as respectivas consequências jurídicas: inidoneidade de empresas, inabilitação dos dirigentes para o exercício de cargo em comissão ou função de confiança e sanções pecuniárias.
Nos presentes autos, apartado constituído a partir do TC Processo 016.119/2016-9 para o exame dos atos praticados pela Construtora OAS S.A., constatou-se que a empresa, ora recorrente, participou da fraude de dez procedimentos licitatórios referentes à Rnest, quatro na condição de vencedora, cinco na condição de proponente e um como convidada que se absteve de ofertar proposta. Diante desses fatos, a recorrente foi declarada inidônea pelo prazo de cinco anos.
Nesta oportunidade, a Construtora OAS S.A. busca impugnar a decisão desta Corte aduzindo, em síntese, as seguintes questões:
2.1. estaria em curso uma negociação de acordo de leniência entre a OAS e o então Ministério da Transparência, Fiscalização e Controladoria-Geral da União (MTFC) , atual Controladoria-Geral da União, a qual poderia acarretar o afastamento integral da aplicação de sanções, cabendo ao TCU sobrestar o julgamento do feito e aguardar a conclusão do procedimento de leniência;
2.2. dever-se-ia delimitar o objeto da presente representação à apuração de fraude à licitação, com a exclusão dos fatos posteriores, relacionados à execução contratual, de modo a não promover uma ampliação interpretativa da sanção prevista no art. 46 da Lei 8.443/1992;
2.3. o TCU não deteria competência para decidir sobre a existência de cartel, fato gerador do presente processo, atribuição exclusiva do Conselho Administrativo de Defesa Econômica (Cade) ; 
2.4. haveria o risco da ocorrência de bis in idem com a aplicação de mais de uma sanção pelo mesmo fato;
2.5. a utilização de documentos obtidos de processos judiciais ainda em trâmite e de prova emprestada não contraditada pelas partes violaria os princípios constitucionais do devido processo legal, do contraditório e da ampla defesa;
2.6. não haveria a delimitação precisa das condutas da recorrente;
2.7. não haveria proporcionalidade entre a sanção aplicada e o caso concreto, considerada a ausência de provas quanto à irregularidade;
2.8. o termo inicial para a contagem do prazo da sanção deveria ser a data em que houve o bloqueio cautelar imposto à recorrente pela Petrobras;
2.9. a aplicação de sanção de inidoneidade à empresa que se encontra em recuperação judicial violaria o princípio constitucional da preservação da empresa.
O Ministério Público junto ao TCU (MPTCU) , por sua vez, arguiu em suas razões recursais a plausibilidade jurídica em se agravar a sanção imposta acima da previsão legal.
Examinadas as alegações recursais, a Serur propõe, em pareceres uniformes, negar provimento aos recursos.
O Ministério Público de Contas, em parecer de lavra do Procurador Marinus Eduardo De Vries Marsico, anuiu à proposta da unidade instrutora. Contudo, sugeriu, preliminarmente, o sobrestamento da apreciação dos recursos pelo prazo de seis meses a contar do conhecimento da notificação da deliberação à recorrente e à Controladoria-Geral da União, órgão competente para celebrar os acordos de leniência no âmbito do Poder Executivo Federal.
II
Preliminarmente, ratifico o despacho exarado no sentido de que os presentes recursos devem ser conhecidos, por preencherem os requisitos de admissibilidade previstos na Lei 8.443/1992.
Quanto ao mérito, acolho o encaminhamento sugerido pela Serur, razão pela qual incorporo seus fundamentos às minhas razões de decidir. Dissinto quanto à proposta do Ministério Público de Contas de sobrestamento do feito, pelos motivos que exponho no tópico em que trato deste tema.  
III
Grande parte das alegações recursais tangenciam a declaração de inidoneidade e seus contornos, como pressupostos, competência para cominação, dosimetria e termo inicial. 
No âmbito do TC Processo 027.014/2012-6, processo administrativo que tratou do alcance da mencionada sanção, foi proferido o Acórdão 348/2016-TCU-Plenário, posteriormente reformado pelo Acórdão 2702/2018-TCU-Plenário, mediante os quais esta Corte firmou importantes premissas sobre o tema:
2.10. as sanções de declaração de inidoneidade impostas pelo TCU com fundamento no art. 46 da Lei 8.443/1992 alcançam as licitações e contratações diretas promovidas por estados e municípios cujos objetos sejam custeados por recursos oriundos de transferências voluntárias da União; 
2.11. a contagem do prazo de cumprimento da sanção se inicia com o trânsito em julgado da condenação; 
2.12. as sanções devem ser cumpridas sucessivamente, no caso de mais de uma condenação de uma mesma licitante; 
2.13. a cumulação de mais de uma sanção de declaração de inidoneidade, cominada a uma mesma licitante com fundamento no artigo 46 da Lei 8.443/1992, está temporalmente limitada, em seu conjunto, a cinco anos, tendo por base a aplicação analógica da regra estampada nos §§ 1º e 2º do art. 75 do Código Penal Brasileiro, de sorte que sobrevindo nova condenação: 
2.13.1. as sanções são executadas sucessivamente, na ordem dos respectivos trânsitos em julgado, observando-se o limite temporal de cinco anos contados, como regra, do início do cumprimento da primeira sanção da série (redação dada pelo Acórdão 2702/2018-TCU-Plenário) ; e 
2.13.2. caso o agente cometa novo ilícito no curso da execução das sanções, a contagem do prazo de cinco anos é reiniciada a partir da data do fato superveniente, desprezando-se o período de punição já cumprido e fazendo-se nova unificação, contada daquele fato (redação dada pelo Acórdão 2702/2018-TCU-Plenário) . 
2.14. sobrevindo condenação após o encerramento da execução das punições anteriormente aplicadas à licitante, a nova sanção deve ser cumprida como punição originária, ainda que decorrente de fatos anteriores ou contemporâneos aos das sanções já cumpridas; 
2.15. tão logo comunicada do trânsito em julgado de decisão do TCU que declare a inidoneidade de licitante, cumpre à CGU adotar as providências para o efetivo cumprimento da sanção e, caso já exista outra punição de mesma natureza em execução, aplicar os critérios estabelecidos nos parágrafos do art. 75 do CPB para estipular o tempo de cumprimento do conjunto de sanções.
Em face das premissas expostas, afasto os argumentos recursais apresentados pelo Ministério Público de Contas quanto à plausibilidade jurídica em se agravar a sanção imposta acima da previsão legal (cinco anos) , bem como as alegações da OAS no sentido de que o termo inicial para a contagem do prazo da sanção deveria ser a data em que houve o bloqueio cautelar imposto à recorrente pela Petrobras.
Conforme fixado naquele precedente, a cumulação de mais de uma sanção de declaração de inidoneidade fica temporalmente limitada, em seu conjunto, a cinco anos e a unificação das penas seguirá, por analogia, a regra prevista nos §§ 1º e 2º do art. 75 do Código Penal Brasileiro. 
Entre os fundamentos dessa decisão está a impossibilidade do uso da analogia para agravar a pena (analogia in malam partem) , em consonância com a previsão constitucional segundo a qual não há pena sem prévia cominação legal (princípio da reserva legal) , bem como a vedação constitucional à aplicação de sanções pessoais de caráter perpétuo, conforme bem exposto pelo Ministro Walton Alencar Rodrigues no excerto a seguir transcrito do voto condutor do Acórdão 348/2016-TCU-Plenário:
"Assim, por força da Constituição Federal de 1988, o impedimento para licitar não pode ser perpétuo, nem mesmo se estender a ponto de adquirir esse caráter. Caráter perpétuo, entretanto, é conceito jurídico indeterminado. A CF/88 não fixa o prazo além do qual a sanção adquire tal qualificação. Em observância ao preceito fundamental que veda a perpetuidade das penas, o legislador ordinário fixou limite temporal máximo de cumprimento de trinta anos para a cumulação de penas restritiva de liberdade, conforme prevê o artigo 75 do Código Penal Brasileiro. Tal limitação se impõe mesmo em caso de várias condenações, a não ser que sobrevenha nova sentença condenatória por fato praticado no curso da execução, hipótese em que esse limite, na prática, pode ser superado, se considerado o período já cumprido pelo agente condenado."
Avaliando o caso, fraude em diversas licitações, nada impediria, a meu ver, que a sanção extrapolasse os cinco anos, desde que o tempo de cumprimento da pena ficasse limitado ao período quinquenal, aplicando-se a regra da unificação, conforme disposto no mencionado precedente, cujos pressupostos foram reproduzidos nos itens 12.3 e 12.4 acima. Aliás, seria o que teria naturalmente ocorrido se, em vez que unificar em um único processo todas as licitações do empreendimento Rnest, a opção de organização administrativa do Tribunal tivesse sido pela abertura de um processo para cada certame, em vez de um único processo para cada empresa.
Importante reforçar este ponto: no caso de fraude a várias licitações, nada impede que a condenação de uma mesma empresa ultrapasse os cinco anos, caso a execução da pena (ou seja, o cumprimento do período de inidoneidade) esteja limitada nos cinco anos.
De qualquer forma, neste caso concreto, não vejo razões para se ampliar o prazo inicialmente considerado, visto que ao apreciar todos os fatos em questão, o tribunal realizou certa dosimetria, ponderando a gravidade das condutas, a repercussão econômica, bem como as demais circunstâncias do caso concreto. Ademais, uma reforma da sanção exclusivamente para a recorrente descaracterizaria a lógica da metodologia adotada para as outras demais empresas.
Quanto ao termo inicial, adota-se o trânsito em julgado de decisão do TCU, sendo descabida, por dois motivos, a proposição de utilização de data anterior, relacionada a procedimentos da própria Petrobras. 
Em primeiro lugar, são totalmente distintas as naturezas jurídicas dos institutos em tela. Enquanto o mencionado bloqueio possui natureza preventiva, buscando assegurar a eficácia de uma decisão futura da estatal, a declaração de inidoneidade possui natureza sancionadora, consequência jurídica do cometimento de fraude à licitação. 
Em segundo lugar, não faria sentido adotar, como termo inicial para contagem do prazo de sanção aplicada por esta Corte, data anterior à própria decisão e ainda relacionada a atos de outra entidade, no caso a Petrobras. 
Superadas as questões relativas ao agravamento da sanção acima da previsão legal e ao termo inicial para contagem do prazo, passo a decidir sobre as alegações acerca da ausência de provas, da prova emprestada e da dosimetria.
No tocante aos fatos que embasaram a declaração de inidoneidade, à recorrente foram imputadas as seguintes condutas, caracterizadoras de conluio entre diversas empresas proponentes e, por conseguinte, de fraude às licitações: a) combinação de preços, b) quebra de sigilo das propostas, c) divisão de mercado, d) oferta de propostas de cobertura para justificar o menor preço ofertado, e) combinação prévia de resultados e consequente direcionamento das licitações e f) ausência de formulação de proposta para beneficiar a empresa escolhida pelo cartel.
As irregularidades foram, conforme registrado no voto condutor do acórdão recorrido, suportadas por um robusto conjunto probatório, indicando que a OAS compunha o denominado "Clube" de empreiteiras, tendo se associado, de forma ilícita, para dominar o mercado de grandes obras da Petrobras e para eliminar a real concorrência dos certames licitatórios da companhia estatal.
Os elementos de prova incluem sentenças judiciais na esfera penal, delações premiadas, acordos de leniência firmados no âmbito do Cade, acordos de cooperação firmados com empresas no âmbito judicial e documentação apreendida pela Polícia Federal, tal como a planilha obtida na sede da Engevix, contendo a divisão das obras da Petrobras. 
A existência do cartel foi, ainda, confirmada por constatação matemática do aumento de preços nas contratações, obtida por meio de técnicas econométricas. Segundo esse trabalho estatístico, a atuação dos arranjos de preços (cartel) reduziu em aproximadamente 17% o valor do desconto que seria ofertado no caso de um cenário competitivo, indicando um prejuízo de R$ 1,90 bilhão somente nos contratos analisados (peça 87, p. 4) .
Os elementos de formação do cartel foram assim sintetizados na decisão recorrida:
2.16. provas indiretas: convites restritos às empresas integrantes do cartel, falta de inclusão de novas empresas na renovação da licitação, propostas vencedoras próximas ao limite máximo admitido, estudo econométrico indicando os reflexos da atuação do cartel; 
2.17. prova diretas: documentos apreendidos, termos de colaboração e declarações de executivos de empreiteiras, de operador financeiro e de dirigentes da Petrobras; e 
2.18. provas documentais: elementos indicativos dos resultados das licitações e da participação de cada empresa nos certames, os quais coincidem com o efetivamente ocorrido.
A participação da recorrente nos esquemas de fraude restou evidenciada a partir dos seguintes elementos probatórios (peça 87, p. 6-10) :
2.19. sentença da ação penal 5036528-23.2015.4.04.7000, que aborda os ilícitos de cartel, corrupção e lavagem de dinheiro cometidos por agentes da Petrobras e executivos da Odebrecht em empreendimentos da estatal, incluindo os contratos celebrados com o Consórcio Rnest-Conest (Odebrecht e OAS) para a implantação das UDA e UHDT-UGH da Refinaria Abreu e Lima, contendo (a) depoimento de Paulo Roberto Costa em que confirma o recebimento de vantagens indevidas relativas ao referido contrato; e (b) depoimento de Alberto Youssef em que confirma o pagamento de vantagens indevidas a agentes da Petrobras e a partidos políticos;
2.20. sentença da ação penal 5083376-05.2014.4.04.7000, que condenou ex-administradores da Petrobras e executivos da OAS pelos crimes de corrupção ativa/passiva, lavagem de dinheiro e organização criminosa por atos praticados em diversos empreendimentos da estatal, incluindo os contratos celebrados com o Consórcio Rnest-Conest (Odebrecht e OAS) para a implantação das UDA e UHDT-UGH da Refinaria Abreu e Lima, na qual são descritos os elementos probatórios de pagamentos de vantagens indevidas a agentes da Petrobras;
2.21. declaração da empresa SOG Óleo e Gás, signatária de acordo de leniência junto ao Cade, em que confirma a atuação das empresas, inclusive a Construtora OAS, em conluio para burlar processos licitatórios da Petrobras, incluindo aqueles referentes à Rnest;
2.22. declaração de Augusto Ribeiro de Mendonça Neto, executivo da empresa Setal Engenharia e Construções, em que afirma que a empresa OAS era representada nas reuniões do cartel pelos seus executivos, Leo Pinheiro e Agenor Medeiros;
2.23. declaração de Pedro José Barusco Filho, ex-Gerente de Serviços da Diretoria de Serviços da Petrobras, em seu Termo de Colaboração Premiada 5, no qual confirma a participação da empresa no conluio;
2.24. interrogatório de Alberto Youssef, operador financeiro do esquema, em interrogatório na ação penal 5026212-82.2014.404.7000, no qual confirma a participação da OAS no cartel; e
2.25. planilhas apreendidas pela Polícia Federal na sede da empresa Engevix, as quais indicam a forma de operacionalização do cartel, a participação da empresa OAS e as obras que seriam a ela atribuídas.
Em face desses elementos, minuciosamente discriminados nos itens 16-31 do voto condutor do acórdão recorrido (peça 87, p. 3-11) , e tendo em vista, ainda, que a recorrente não consegue, nesta etapa processual, afastar as irregularidades apuradas nos autos, rejeito os argumentos recursais acerca da ausência de provas. 
Verifico que tampouco houve a alegada extrapolação do objeto da representação, tendo em vista a correlação direta entre os fatos apurados e a fraude às licitações, suporte fático da declaração de inidoneidade.
Especificamente quanto aos argumentos sobre prova emprestada, endosso a análise da Serur, no sentido de ser plenamente admitida a utilização de informações e elementos probatórios produzidos em outras instâncias, tais como a investigação penal, desde que haja autorização judicial e seja observado o princípio do contraditório. 
Como bem destacou o Ministério Público de Contas, o Tribunal aprecia e valora as provas do processo, e não a conclusão do órgão julgador, prescindindo, para tal juízo, do trânsito em julgado da respectiva decisão. 
Também rejeito a alegação de violação ao contraditório. No caso, foi oportunizada à recorrente a possibilidade de contraditar os fatos e as provas que, posteriormente, fundamentaram a decisão desta Corte, conforme mostra o resumo das comunicações do TCU à Tabela 1, peça 88, p. 5. 
Quanto à dosimetria, foram consideradas, em consonância com a sistemática processual do TCU, a quantidade de irregularidades praticadas, a gravidade dos ilícitos e a materialidade das irregularidades. Em face desses elementos, não vislumbro a alegada desproporção em relação à fixação da sanção no prazo máximo de cinco anos previsto no art. 46 da Lei 8.443/1992.
No tocante à quantidade, as fraudes foram verificadas em dez procedimentos licitatórios, dos quais a recorrente sagrou-se vencedora em quatro, participou como proponente em cinco e convidada sem apresentação de proposta em um, o que demonstra reiteração das condutas ilícitas.
Em relação à gravidade, foi ponderado o uso de diversos meios fraudulentos para a obtenção do êxito nas irregularidades perpetradas.
Já quanto à materialidade, a valoração da pena no máximo se justifica em face das consequências econômicas dos ilícitos, conforme aponta mencionada estimativa de prejuízo de R$ 1,90 bilhão, decorrente da redução em aproximadamente 17% do valor do desconto que seria ofertado no caso de um cenário competitivo.
Reputo, também, descabida a alegação de que, ao concluir pela existência de cartel, o TCU teria usurpado a competência do Cade. Em primeiro lugar, não foi o TCU que apontou a existência de um cartel, mas sim os diversos elementos probatórios acostados aos autos, descritos no voto condutor do acórdão recorrido (peça 87, p. 6-32) . Em segundo lugar, não se busca, por meio do processo de controle externo, combater a cartelização sob o viés da defesa concorrencial, de forma a reprimir infrações contra a ordem econômica, mas sim os efeitos dessas condutas anticompetitivas sobre as licitações públicas, insertas na competência fiscalizatória desta Corte.
Encerrando o exame dos argumentos recursais relacionados à declaração da inidoneidade, ressalto que a aplicação dessa sanção combinada com outras medidas nas demais esferas não caracteriza dupla punição pelo mesmo fato. 
Ocorre que uma mesma conduta ilícita pode acarretar diferentes consequências jurídicas nos âmbitos civil, penal e administrativo. Assim, em face do princípio da independência das instâncias, o fato de o Cade aplicar sanção pelo cometimento de uma conduta anticoncorrencial infringente à ordem econômica não obsta o juízo desta Corte quando a mesma conduta caracterizar fraude à licitação. Nesse mesmo sentido aponta a jurisprudência pacífica desta Corte, segundo a qual o princípio do non bis in idem não veda a possibilidade de a legislação atribuir mais de uma sanção administrativa a uma mesma conduta. 
IV
Superadas as alegações relativas à declaração de inidoneidade, cumpre analisar a repercussão sobre os presentes autos da existência de negociação de acordo de leniência entre a OAS e a Controladoria-Geral da União (CGU) , em face do qual a OAS, no recurso, e o Parquet especializado, no parecer de peça 124, manifestam-se quanto à necessidade de sobrestamento da apreciação do feito, com base nos seguintes argumentos:
2.26. segundo a OAS, o acordo de leniência teria o condão de afastar integralmente a aplicação de sanções, atingindo, assim, o exercício das competências do TCU (peça 99, p. 7) . Menciona, como precedente, o Acórdão 483/2017-TCU-Plenário, em que o TCU sobrestou a aplicação de idoneidade pela prática de fraude à licitação, caso as empresas contribuíssem com a fiscalização do Tribunal;
2.27. já o MPTCU, no parecer de peça 124, apesar de não identificar motivos para a anulação do acórdão recorrido, vislumbra haver razoabilidade e conveniência no sobrestamento da apreciação dos pedidos de reexame pelo prazo de seis meses, medida que privilegiaria a persecução dos objetivos da Lei Anticorrupção. 
Adianto que não verifico, no caso, fundamento jurídico, conforme pleiteia a OAS, nem conveniência, nos termos da manifestação do Parquet especializado, para o sobrestamento da apreciação dos recursos.
A celebração de acordo de leniência produz os efeitos prescritos na Lei 12.846/2013, entre eles a isenção quanto às sanções previstas no mencionado diploma legal. Não afasta, por óbvio, a sanção de que trata o art. 46 da Lei 8.443/1992 nem a competência do TCU para aplicá-la.
Neste ponto, é relevante rememorar diferenças entre os escopos institucionais dos órgãos de controle na análise de fraudes em procedimentos licitatórios. Nestes casos, em especial quando verificados atos de corrupção, há incidência de várias normas de proteção a bens jurídicos, tais como normas de direito penal, direito concorrencial, direito administrativo sancionador, direito tributário.
Para cada norma, há as respectivas competências dos órgãos de controle. Enquanto o TCU é autoridade legitimada pela Constituição para dar a última palavra sobre o dano ao erário e a correspondente responsabilização daqueles que lhe deram causa, o Ministério Público da União é titular de ações penais e a CGU é o órgão de controle interno do Poder Executivo Federal que possui atribuição de celebrar acordo de leniência nesta esfera. 
O que se conclui desse desenho institucional é que cada órgão de controle tem competências correlacionadas aos seus respectivos escopos de ação, atuando de forma independente uns dos outros. Nesse contexto, a atuação do TCU não se submete à do Ministério Público ou à da Controladoria-Geral da União, mas, tão somente, à Constituição da República.
Há ainda que se distinguir as circunstâncias fáticas ora examinadas daquelas que justificaram a decisão adotada por meio do mencionado precedente, Acórdão 483/2017-TCU-Plenário. 
Conforme exposto no voto condutor do Acórdão 483/2017-TCU-Plenário, as graves ocorrências em apreciação naquela ocasião somente se tornaram conhecidas pelo Tribunal a partir das informações prestadas por uma das empresas, primeiramente junto ao Cade e ao MPF e, posteriormente, junto ao próprio TCU.
Restou, portanto, naquele caso, evidente a relevância da postura colaborativa para alavancar as investigações do próprio Tribunal, justificando a isenção ou diminuição das sanções o fato de que as informações buscadas seriam, de certo modo, inacessíveis sem a colaboração. Reconheceu-se inclusive, naquele caso, que a ação de controle somente fora possível a partir das informações trazidas pela empresa colaboradora, bem como do compartilhamento de informações pelos outros órgãos de controle.
Verifico, a par do exposto, que as circunstâncias fáticas do precedente, em que a atuação do Tribunal ocorreu a partir das informações apresentadas pelo colaborador, é completamente distinta do recurso ora analisado, em que o Tribunal, já tendo conhecimento dos fatos e provas, condenou empresa que sequer celebrou acordo de leniência ou colaborou com esta Corte, mas tão somente promoveu tratativas nesse sentido. Essas diferenças fáticas, diversamente do que defende a recorrente, impossibilitam o enquadramento na ratio do precedente. 
Não faz sentido, portanto, seguindo a racionalidade desses acordos - em que o Estado busca informações que de outra maneira seriam inacessíveis, concedendo isenções ou diminuição das sanções em contrapartida à contribuição do agente colaborador - sobrestar a apreciação do presente processo, que trata exclusivamente da declaração de inidoneidade de empresa que comprovadamente fraudou procedimentos licitatórios e, até o presente momento, adotou postura não colaborativa, atuando no processo com a finalidade única de se defender, e não esclarecer as irregularidades analisadas. 
Por fim, cumpre repisar algumas preocupações que motivaram a declaração de voto que apresentei na ocasião do julgamento dos pedidos de reexame interpostos contra Acórdão 483/2017-TCU-Plenário. 
Conforme registrei naqueles autos, nos Estados Unidos da América, país do qual importamos o instituto do acordo de leniência, para que seja celebrado esse negócio jurídico processual, o Departamento de Justiça (Department of Justice, DoJ) - que congrega funções executivas e de Ministério Público - exige das empresas que o procuram uma postura sincera e transparente com a Administração Pública.
Por esse motivo, a proposta de acordo de leniência somente é aceita se a proponente houver implementado um processo denominado self cleaning (autolimpeza) , mediante o qual é contratada uma empresa de auditoria independente, reconhecida, de reputação ilibada, que tenha a credibilidade como um de seus principais ativos. A essa empresa, a pretensa leniente deverá conceder acesso irrestrito de suas informações internas, inclusive das comunicações promovidas entre seus executivos.
A partir dessas informações, é elaborado um relatório em que se identificam, de maneira precisa e minuciosa, as irregularidades cometidas, sua extensão, o momento em que ocorreram, os agentes públicos envolvidos e os prejuízos potenciais delas decorrentes.
Apenas depois de estar de posse desse relatório - que será auditado pelo próprio DoJ - é que o pleito de acordo é aceito e as negociações são iniciadas.
Ao que tudo indica, o Brasil não tem adotado essa sistemática. Ao contrário, as empresas procuram os órgãos públicos (Ministério Público e AGU/CGU) para firmarem acordo de leniência, mas não se mostram efetivamente comprometidas com a transparência e a sinceridade que deveriam balizar esse processo. Limitam-se a admitir que cometeram irregularidades, sem especificar quando, quais os contratos e as pessoas envolvidas, ou quanto foi desviado. Em outras palavras, embora aspirem benefícios nas diversas esferas em que negociam, essas empresas não se submetem a um escrutínio com o rigor tal qual aquele verificado na jurisdição da qual importamos o instituto.
No âmbito do TCU, essas empresas lenientes, ou "aspirantes" a lenientes, como a ora recorrente, em vez de auxiliarem a apuração dos delitos por elas cometidos e a quantificação do prejuízo causado, adotam postura defensiva, optando por acionar medidas processuais, como a impetração de mandados de segurança. Em diversos desses casos, tal como o MS 35.435, é deferida medida cautelar que impede que o TCU declare a inidoneidade da empresa. 
O processo permanece, assim, sem julgamento, já que as empresas não colaboraram efetivamente com as apurações no âmbito do TCU e, na prática, a única sanção que poderia ser aplicada ao caso concreto teve sua aplicabilidade suspensa pelo Supremo.
Assim, considerando os fatos ora examinados, em que a recorrente sequer celebrou acordo de leniência com a Administração Pública - diferentemente da situação verificada no mencionado precedente, em que  as empresas já tinham acordo de leniência assinado com Ministério Público Federal - e que, até o pressente momento, mesmo diante do robusto conjunto de provas acostados aos autos, nega sua participação nas fraudes verificadas nos procedimentos licitatórios das obras de implantação da Rnest, não vislumbro, portanto, fundamento jurídico ou razões de conveniência para o sobrestamento da apreciação dos recursos. A posição que ora adoto está em consonância com entendimento prevalecente no Tribunal, registrado no seguinte enunciado da jurisprudência selecionada desta Corte (Acórdão 1744/2018-TCU-Plenário, Rel. Ministro Benjamin Zymler) :
"O andamento de negociação para a celebração de acordo de leniência no âmbito da CGU não é motivo para o sobrestamento de processo no TCU em que se analisa a possibilidade de aplicação da pena de declaração de inidoneidade (art. 46 da Lei 8.443/1992) , porquanto trata-se do exercício de competência constitucional do controle externo e de sanção que tem contorno de incidência distinto das aplicadas pelos próprios órgãos administrativos ou pelo controle interno com fundamento no 87 da Lei 8.666/1993."
Ressalto que, por diversas vezes, o Tribunal considerou irregular a conduta da CGU de suspender os processos de responsabilização a partir da mera assinatura de memorando de entendimentos com empresas investigadas (Acórdãos 315/2017 e 463/2017, ambos do Plenário) . Não soa razoável adotar aqui postura distinta em relação a seus próprios processos.
V
Por fim, verifico que as demais alegações recursais foram suficientemente analisadas pela Serur, cujas conclusões reproduzo a seguir:
2.28. houve a adequada delimitação da responsabilidade da recorrente, conforme se observa a partir da simples leitura do ofício de audiência que pormenorizou as condutas que lhe foram atribuídas (peça 69, do TC Processo 016.119/2016-9) ;
2.29. não compete ao TCU, a posteriori, com intuito de preservar a empresa, se abster de cumprir suas atribuições constitucionais;
2.30. o alegado princípio da preservação da empresa não é motivo justo para deixar de responsabilizar a OAS, visto que seus atos de corrupção macularam os mecanismos de mercado e distorceram a própria função social da empresa.
Verifico, portanto, a inexistência de erro de procedimento ou de julgamento capazes de ensejar a anulação ou a reforma do juízo anteriormente formulado. Sendo assim, entendo que deve ser negado provimento aos presentes recursos, mantendo-se inalterada a deliberação ora impugnada.
	Ante o exposto, voto por que o Tribunal adote o Acórdão que ora submeto à deliberação deste Colegiado.
TCU, Sala das Sessões Ministro Luciano Brandão Alves de Souza, em 9 de outubro de 2019.
Ministro BRUNO DANTAS 
Relator